【裁判字號】    98,上易,151
【裁判日期】    980909
【裁判案由】    返還不當得利
【裁判全文】
臺灣高等法院臺中分院民事判決  98年度上易字第151號
上  訴  人  辛○○
訴訟代理人  楊志航律師
複  代理人  丁○○
被  上訴人  乙○○
訴訟代理人  己○○
上列當事人間返還不當得利事件，上訴人對於中華民國98年2月
24日臺灣台中地方法院97年度訴字第2129號第一審判決提起上訴
，本院於98年8月26日言詞辯論終結，判決如下：
    主  文
原判決關於上訴人敗訴部分廢棄。
上開廢棄部分，被上訴人在第一審之訴及假執行之聲請均駁回。
第一、二審訴訟費用由被上訴人負擔。
    事實及理由
一、被上訴人主張：伊於民國（下同）78年5月9日經拍賣取得坐
    落台中縣和平鄉○○段503地號土地（下稱系爭土地）及其
    地上物（蘋果樹、梨樹）之所有權。嗣因訴外人欲向被上訴
    人承租系爭土地，被上訴人為避免界址糾紛，乃向東勢地政
    事務所申請鑑界，於96年12月3日會同地政人員至現場勘查
    ，被上訴人始發現上訴人竟將其所有土地，併連同系爭土地
    ，自84年起出租予不知情之訴外人壬○○改種其他果樹，經
    被上訴人當場向上訴人請求返還土地及所收之租金，遭上訴
    人拒絕，並稱土地為其先人所留。被上訴人再於96年12月6
    日以存證信函催討，上訴人仍置之不理。為此，求為判命上
    訴人返還15年之不當得利共計新台幣（下同）82萬元暨自96
    年12月11日起至清償日止，按年息百分之五計算利息暨供擔
    保以宣告假執行之判決。原審判決上訴人應給付被上訴人42
    0,402元及自民國96年12月11日起至清償日止，按年利率百
    分之五計算之利息，而駁回被上訴人其餘請求（此部分未據
    聲明不服），上訴人就其敗訴部分提起上訴，被上訴人答辯
    聲明：上訴駁回；第一審及第二審訴訟費用由上訴人負擔。
二、上訴人則以：被上訴人何時取得系爭土地之所有權，上訴人
    並不知情，也沒有任何人告訴伊占用被上訴人土地。從上訴
    人的父親以來，上訴人就是以現狀範圍耕作，也依現狀出租
    予訴外人壬○○，經被上訴人寄發存證信函以後，才知道有
    這樣的情況，被請求賠償實在很冤枉等語資為抗辯。上訴人
    提起上訴，上訴聲明：(一)原判決不利於上訴人部分廢棄；(二)
    第一項廢棄部分被上訴人在第一審之訴駁回；(三)第一審廢棄
    部分及第二審之訴訟費用均由上訴人負擔。
三、上訴人另於本院補陳：
  (一)上訴人係世居於台中縣和平鄉梨山部落之泰雅族山地原住民
    ，上訴人係實際長久使用系爭土地之人，據原住民保留地開
    發管理辦法相關規定及程序，上訴人應係得據實際使用情形
    及相關規定就系爭土地設定地上權、於取得地上權後實際使
    用經過一定期間而取得所有權移轉登記。
  (二)第三人即原審被上訴訴訟代理人己○○不具有原住民身分，
    以迴避法規規定以具有原住民之被上訴人為拍定人，乃以脫
    法行為，依最高法院88年度台上字第3076號判決、高等法院
    95年度上易字第249號判決意旨，應屬無效行為。為此，請
    鈞院特予以審酌被上訴人之拍定系爭土地是否無效行為。
四、本院得心證之理由：
  (一)按因時效而取得地上權登記請求權者，不過有此請求權而已
    ，在未依法登記為地上權人以前，仍不得據以對抗土地所有
    人而認其並非無權占有（最高法院69年度第5次民事庭會議
    決議參照）。上訴人雖於本院主張伊自民國46年起使用台中
    縣和平鄉○○段503地號土地，上訴人占有使用後即陸續開
    墾並種植梨樹、蘋果樹等農作物，期間未曾中斷等情，業據
    其提出系爭土地毗鄰土地耕作使用人證明（證物一、四鄰證
    明書）。上訴人就使用系爭土地以來有40餘年，長久以來均
    深信系爭土地為祖傳地、且又為世居鄰近部落之泰雅族人，
    除對系爭土地之使用權及所有權具有相當於法確信之習慣確
    信，且實際使用系爭土地，故對系爭土地有使用權。惟依最
    高法院上開決議意旨，上訴人於未為地上權登記前仍不得主
    張其為有全占有，上訴人主張有權占有系爭土地，委無可採
    。
  (二)上訴人於本院固主張被上訴人之訴訟代理人基於脫法行為，
    以被上訴人之名義取得系爭土地，而系爭土地是屬原住民保
    留地，非具原住民身分，不得登記為所有人云云，惟為被上
    訴人否認，依舉證責任分配原則，上訴人應就被上訴人與其
    訴訟代理人間之脫法行為負舉證之責，惟上訴人並未能舉證
    以實其說，故不得認定被上訴人係基於脫法取得系爭土地。
  (三)惟按善意占有人，依推定其為適法所有之權利，得為占有物
    之使用及收益，民法第952條訂有明文。經查，證人丙○○
    、戊○○、庚○○及甲○○均於本院到庭結證稱：系爭土地
    上方是辛○○的祖先開墾，迨民國46年始由辛○○的父親耕
    作，依照泰雅族規何人開墾土地即屬於該人所有，辛○○的
    父親耕作之土地在系爭土地之上方，同族之王金盛則在下方
    ，約隔70、80公尺，至97年被上訴人提起訴訟時才知道被登
    記在王金盛名義遭拍賣由被上訴人取得等語，被上訴人亦不
    否認自拍賣取得系爭土地後未曾向上訴人主張權利之情事，
    準此，上訴人於占有系爭土地係基於其祖先一脈相傳，乃出
    於善意，非惡意占有。復按占有人於占有物上行使之權利，
    推定其適法有此權利。又善意占有人依推定其為適法所有之
    權利，得為占有物之使用及收益。分別為民法第943條、第
    952條所明定。是占有人因此項使用所獲得之利益，對於所
    有人不負返還之義務，此為不當得利之特別規定，不當得利
    規定於此無適用之餘地。不動產占有人於其完成物權取得時
    效並辦畢登記時，就時效進行期間之占有，亦應解為有上述
    規定之適用，方能貫徹法律保護善意占有人之意旨（最高法
    院77年度台上字第1208號判決參照）。揆諸上開最高法院判
    決揭諸意旨，善意占有人自無需返還占有期間相當於租金之
    不當得利。
五、從而，被上訴人依不當得利之規定，請求上訴人給付相當於
    租金隻價額為無理由，不應准許。其假執行之聲請亦失所附
    麗，應併予駁回。原審判命上訴人給付420,402元，並為假
    執行之宣告，於法尚有未洽，自屬不能維持。上訴論旨指摘
    原判決不當，求為廢棄改判，非無理由，爰判決如主文所示
    。
據上論結，本件上訴為有理由，依民事訴訟法第450條、第78條
，判決如主文。
中    華    民    國    98    年    9     月    9     日
                民事第五庭    審判長法  官  林陳松
                                    法  官  古金男
                                    法  官  鄭金龍
以上正本係照原本作成。
不得上訴。
                                    書記官  姚錫鈞
中    華    民    國    98    年    9     月    11    日
                                                      Ｖ


司法院資訊處製作；財團法人民間司法改革基金會備份。
